ACORDAO-COMPLETO-2449062

ACÓRDÃO 2182/2021 ATA 4/2021 - SEGUNDA CÂMARA

VISTOS, relatados e discutidos estes autos da Tomada de Contas Especial instaurada pelo Conselho Nacional de Desenvolvimento Científico e Tecnológico - CNPq em desfavor do Sr. André Márcio Araújo Amorim, tendo por fundamento a não comprovação da boa e regular aplicação dos recursos federais transferidos no âmbito do Termo de Concessão e Aceitação de Apoio Financeiro a Projeto Processo 563548/2010-0.  
       	ACORDAM os Ministros do Tribunal de Contas da União, reunidos em Sessão da 2ª Câmara, ante as razões expostas pelo Relator, em: 
        9.1. nos termos dos arts. 1º, inciso I, 16, inciso III, alíneas b e c, 19, caput, e 23, inciso III, da Lei 8.443/1992, julgar irregulares as contas do Sr. André Márcio Araújo Amorim, condenando-o pagamento das quantias abaixo discriminadas, com a fixação do prazo de quinze dias, a contar da notificação, para comprovar, perante o Tribunal (art. 214, inciso III, alínea a, do Regimento Interno/TCU) , o recolhimento da dívida ao Conselho Nacional de Desenvolvimento Científico e Tecnológico, atualizada monetariamente e acrescida dos juros de mora, calculados a partir das datas indicadas até a do efetivo recolhimento, na forma prevista na legislação em vigor:
	Data 
	Valor (R$) 

	3/5/2011
	550,00

	2/6/2011
	550,00

	4/7/2011
	550,00

	2/8/2011
	550,00

	5/9/2011
	550,00

	5/10/2011
	550,00

	4/11/2011
	550,00

	5/12/2011
	550,00

	9/1/2012
	550,00

	3/2/2012
	550,00

	5/3/2012
	550,00

	5/12/2011
	400,00

	9/1/2012
	400,00

	3/2/2012
	400,00

	5/3/2012
	400,00

	2/4/2012
	400,00

	3/5/2012
	400,00

	4/6/2012
	400,00

	3/7/2012
	400,00

	2/8/2012
	400,00

	3/9/2012
	400,00

	2/10/2012
	400,00

	1º/11/2012
	400,00

	2/4/2013
	400,00

	3/5/2013
	400,00

	5/6/2013
	400,00

	2/7/2013
	400,00

	2/8/2013
	400,00

	3/9/2013
	400,00

	2/10/2013
	400,00

	1º/11/2013
	400,00

	4/12/2013
	400,00

	3/1/2014
	400,00

	6/2/2014
	400,00

	10/3/2014
	400,00

	7/3/2014
	400,00

	2/4/2014
	400,00

	5/5/2014
	400,00

	3/6/2014
	400,00

	2/7/2014
	400,00

	1º/8/2014
	400,00

	3/9/2014
	400,00

	1º/10/2014
	400,00

	5/11/2014
	400,00

	2/12/2014
	400,00

	31/12/2014
	400,00

	20/4/2011
	7.000,00

	28/9/2011
	28.598,34

	29/11/2011
	3.500,00

	29/11/2011
	14.299,17

	4/4/2013
	3.500,00

	4/4/2013
	14.299,17

        9.2. aplicar ao Sr. André Márcio Araújo Amorim a multa prevista nos arts. 19, caput, e 57 da Lei 8.443/1992, no valor de R$ 14.000,00 (quatorze mil reais) , fixando-lhe o prazo de 15 (quinze) dias, a contar da notificação, para que comprove, perante este Tribunal (art. 214, inciso III, alínea a, do RI/TCU) , o recolhimento da referida importância aos cofres do Tesouro Nacional, atualizada monetariamente desde a data do presente Acórdão até a do efetivo recolhimento, se for paga após o vencimento, na forma da legislação em vigor;
        9.3. autorizar, caso requerido, nos termos do art. 26 da Lei 8.443/1992, c/c o art. 217 do Regimento Interno/TCU, o parcelamento da dívida em até 36 (trinta e seis) parcelas mensais e sucessivas, sobre as quais incidirão os correspondentes acréscimos legais (débito: atualização monetária e juros de mora; multa: atualização monetária) , esclarecendo ao responsável que a falta de pagamento de qualquer parcela importará no vencimento antecipado do saldo devedor, sem prejuízo das demais medidas legais;
        9.4. autorizar, desde logo, com base no art. 28, inciso II, da Lei 8.443/1992, a cobrança judicial da dívida, caso não atendida a notificação;
        9.5. enviar cópia deste Acórdão à Procuradoria da República no Estado da Bahia, nos termos do § 7° do art. 209 do Regimento Interno/TCU, para a adoção das medidas que entender cabíveis, bem como ao Conselho Nacional de Desenvolvimento Científico e Tecnológico, para ciência.

Tomada de Contas Especial instaurada pelo Conselho Nacional de Desenvolvimento Científico e Tecnológico  CNPq em função da não comprovação da boa e regular aplicação dos recursos federais transferidos no âmbito do Termo de Concessão e Aceitação de Apoio Financeiro a Projeto 563548/2010-0.

Segunda Câmara

Conselho Nacional de Desenvolvimento Científico e Tecnológico - CNPq.

3. Responsável: André Márcio Araujo Amorim (XXX.401.687-XX).

13.1. Ministros presentes: Bruno Dantas (Presidente), Augusto Nardes, Aroldo Cedraz e Raimundo Carreiro.
13.2. Ministros-Substitutos presentes: Marcos Bemquerer Costa (Relator) e André Luís de Carvalho.

MARCOS BEMQUERER

Trata-se da Tomada de Contas Especial instaurada pelo Conselho Nacional de Desenvolvimento Científico e Tecnológico - CNPq, em desfavor do Sr. André Márcio Araújo Amorim, tendo por fundamento a não comprovação da boa e regular aplicação dos recursos federais transferidos no âmbito do Termo de Concessão e Aceitação de Apoio Financeiro a Projeto Processo 563548/2010-0.
2.	Aquele instrumento, cuja vigência foi de 24/12/2010 a 28/11/2015, e possuía prazo final para prestação de contas em 27/1/2016, teve por objeto a realização do projeto denominado "Reflora em Malpighiales com ênfase no Leste Setentrional Brasileiro" (peça 7, pp. 124/126) .  
3.	Transcrevo, a seguir, com os devidos ajustes de forma, a instrução da Secretaria de Controle Externo de Tomada de Contas Especial - Secex/TCE em que os fatos estão circunstanciados (peça 19) :
"HISTÓRICO	
Em 30/1/2018, com fundamento na IN/TCU 71/2012, alterada pela IN/TCU 76/2016 e DN/TCU 155/2016, o dirigente do Conselho Nacional de Desenvolvimento Científico e Tecnológico autorizou a instauração da tomada de contas especial (peça 7, p. 3-4) . 
O Termo de Concessão e Aceitação de Apoio Financeiro a Projeto n. Processo 563548/2010-0 (peça 7, p. 124-126) , assinado pelo beneficiário em 21/12/2010, emendado pelo Segundo Termo Aditivo ao Termo de Concessão e Aceitação de Apoio Financeiro a Projeto Assinado Eletronicamente pelo Beneficiário em 21/12/2010 (peça 7, p. 192-193) , assinado pelo beneficiário em 12/2/2015, teve vigência de 24/12/2010 a 28/11/2015, com prazo final para prestação de contas em 27/1/2016. Os repasses efetivados pela União totalizaram R$ 91.246,68, incluindo tanto repasses diretos ao beneficiário quanto os repasses a bolsistas vinculados ao projeto, conforme comprovantes à peça 8, p. 3-28, e memória de cálculo à peça 8, p. 58. 
O beneficiário encaminhou prestação de contas técnica e financeira (peça 7, p. 199-249) . No entanto, análise do CNPq identificou a não apresentação de relatório técnico, tendo sido apresentadas tão somente cópias dos principais artigos publicados no âmbito do projeto (peça 7, p. 250-251) . Ademais, após exame do CNPq sobre a prestação de contas financeira, o beneficiário foi comunicado quanto à necessidade de apresentação de novos documentos comprobatórios de despesas e de devolução do valor de R$ 19.200,00 (peça 7, p. 262-265) . Após diversas notificações do CNPq para que fossem sanadas as pendências na prestação de contas, especialmente a apresentação do relatório técnico final (peça 7, p. 252-261) , o beneficiário permaneceu silente, instaurando-se esta TCE. Após comunicação sobre a instauração do processo (peça 8, p. 61-63) , o beneficiário afirmou que encaminharia os documentos solicitados (peça 8, p. 64-69) , o que findou por não ocorrer. Com a não apresentação do relatório técnico, o beneficiário descumpriu condição essencial para a prestação de contas da totalidade do apoio financeiro recebido, configurando-se débito pelo valor integral. 
O fundamento para a instauração da Tomada de Contas Especial, conforme consignado na matriz de responsabilização elaborada pelo tomador de contas (peça 8, p. 80) , foi (...) [o] indeferimento do relatório técnico final e avaliação dos bolsistas vinculados ao projeto (o que [implica] devolução total dos recursos recebidos para execução do projeto) ; [bem como a existência de] inconsistências na prestação de contas financeira e devolução de saldo remanescente.
O responsável arrolado na fase interna foi devidamente comunicado e, diante da ausência de justificativas suficientes para elidir a irregularidade e da não devolução dos recursos, instaurou-se a tomada de contas especial.
No Relatório do Tomador de Contas Especial 24/2017 (peça 8, p. 82-88) , o tomador de contas concluiu que o prejuízo importaria no valor atualizado com juros, em março de 2018, de R$ 147.561,35, imputando-se a responsabilidade a André Márcio Araújo Amorim, na condição de beneficiário.
Em 27/2/2019, a Controladoria-Geral da União emitiu o Relatório de Auditoria 171/2019 (peça 5, p. 3-5) , em concordância com o relatório do tomador de contas. O certificado de auditoria e o parecer do dirigente do órgão de controle interno concluíram pela irregularidade das presentes contas (peça 5, p. 6-7) .
Em 30/4/2019, o ministro responsável pela área atestou haver tomado conhecimento das conclusões contidas no relatório e certificado de auditoria, bem como do parecer conclusivo do dirigente do órgão de controle interno, manifestando-se pela irregularidade das contas, e determinou o encaminhamento do processo ao Tribunal de Contas da União (peça 9) .
10.	A presente tomada de contas especial foi autuada no TCU em 14/9/2019, dando início à fase externa da TCE.
11. A instrução à peça 12 corroborou a análise empreendida na fase interna desta tomada de contas especial e concluiu pela existência de indícios de dano ao erário, no valor de R$ 140.668,56 (data-base 15/7/2020) , definindo-se a responsabilidade de André Márcio Araújo Amorim.
12. Ante a anuência a essas conclusões pelo corpo dirigente da Secex-TCE (peças 13-14) e com fulcro na delegação de competência conferida pelo Relator, Ministro-Substituto Marcos Bemquerer Costa, nos termos da Portaria MBC Nº 1, de 14/7/2014, promoveu-se a citação do responsável, por intermédio do ofício 42495/2020-TCU/Seproc (peça 16) , com o devido AR (peça 17) para que apresentasse alegações de defesa ou recolhesse o débito decorrente da seguinte irregularidade:
12.1.	Irregularidade: não comprovação da boa e regular aplicação dos recursos federais repassados no âmbito do Termo de Concessão e Aceitação de Apoio Financeiro a Projeto n. Processo 563548/2010-0 (...) em face da não apresentação pelo beneficiário ao CNPq do relatório técnico final do projeto e de documentação comprobatória de parte das despesas executadas, em conformidade com as normas aplicáveis ao apoio financeiro recebido.
12.2.	Evidências da irregularidade: documentos técnicos presentes nas peças 7 e 8.
12.3.	Normas infringidas: art. 37, caput, c/c o art. 70, parágrafo único, da Constituição da República Federativa do Brasil; art. 93, do Decreto-lei 200/1967; art. 66, do Decreto 93.872/1986; item 6.3 da Seção I da Resolução Normativa (RN) 015/2006; Termo de Concessão e Aceitação de Apoio Financeiro a Projeto n. Processo 563548/2010-0, assinado pelo beneficiário em 21/12/2010 (peça 7, p. 124-126) .
12.4.	Cofre credor: Conselho Nacional de Desenvolvimento Científico e Tecnológico.
12.5.	Valor atualizado do débito (sem juros) em 15/7/2020: R$ 140.668,56.
12.6.	Conduta: não encaminhar ao CNPq relatório técnico final e comprovação de parte das despesas efetuadas com recursos repassados por meio do Termo de Concessão e Aceitação de Apoio Financeiro a Projeto n. Processo 563548/2010-0, nem efetuar a devolução dos valores recebidos.
12.7.	Nexo de causalidade: a conduta descrita impediu o estabelecimento do nexo causal entre as despesas efetuadas com os recursos recebidos, no âmbito do instrumento em questão, no período de 24/12/2010 a 28/11/2015.
12.8.	Culpabilidade: não há excludentes de ilicitude, de culpabilidade e de punibilidade; é razoável supor que o responsável tinha consciência da ilicitude de sua conduta; era exigível conduta diversa da praticada, qual seja, desincumbir-se do seu dever de comprovar a boa e regular aplicação da totalidade dos recursos federais recebidos.
13. Regularmente notificado (peça 17) , André Márcio Araújo Amorim não apresentou alegações de defesa nem recolheu o débito a ele atribuído, configurando-se a revelia de que trata o art. 12, § 3º, da Lei 8.443/1992. 
EXAME TÉCNICO
Caracterização da irregularidade geradora do dano ao erário
14. Conforme relatado na instrução precedente (peça 12) , da análise dos documentos presentes nos autos, verifica-se que André Márcio Araújo Amorim [foi] beneficiário dos recursos federais recebidos por meio do Termo de Concessão e Aceitação de Apoio Financeiro a Projeto n. Processo 563548/2010-0, tendo o prazo final para apresentação da prestação de contas expirado em 27/1/2016.
15. No caso em apreço, o beneficiário não apresentou relatório técnico final e documentação comprobatória de parte das despesas efetuadas com recursos federais repassados no âmbito do Termo de Concessão e Aceitação de Apoio Financeiro a Projeto n. Processo 563548/2010-0. Com efeito, ao examinar a prestação de contas encaminhada pelo beneficiário, o CNPq solicitou a apresentação de relatório técnico final e a devolução dos valores repassados para os quais não houve apresentação de qualquer comprovação de realização de despesa. 
16. Pontua-se (...) que a não apresentação do relatório técnico final impediu a aferição de nexo de causalidade entre a totalidade dos recursos repassados e o atingimento dos objetivos do apoio financeiro a projeto, de modo que o valor total repassado restou impugnado, independentemente da existência de comprovação financeira de execução de parte das despesas. 
17. Com efeito, verifica-se que o beneficiário descumpriu obrigação explícita de prestar contas técnicas da totalidade dos recursos repassados no âmbito do Termo de Concessão e Aceitação de Apoio Financeiro a Projeto n. Processo 563548/2010-0, inserta no item 6.3 da Seção I da Resolução Normativa (RN) 15/2006 e aplicável ao apoio financeiro recebido, que dispunha:
"6. Acompanhamento e Avaliação
 (...) 
6.3. O relatório final de atividades, com a respectiva prestação de contas, deve ser apresentado pelo beneficiário em formulário online específico até 60 (sessenta) dias após o término da vigência do auxílio."
18. Nesse diapasão, cabe ressaltar que é pacífica a jurisprudência deste Tribunal no sentido de que compete ao gestor o ônus de provar a aplicação regular dos recursos que lhe foram confiados, a teor dos Acórdão 974/2018-TCU-Plenário (rel. Ministro Bruno Dantas) , 511/2018-TCU-Plenário (rel. Ministro Aroldo Cedraz) , 3875/2018-TCU-1ª Câmara (rel. Ministro Vital Do Rêgo) , 1983/2018-TCU-1ª Câmara (rel. Ministro Bruno Dantas) , 1294/2018-TCU-1ª Câmara (rel. Ministro Bruno Dantas) , 3200/2018-TCU-2ª Câmara (rel. Ministro Aroldo Cedraz) , 2512/2018-TCU-2ª Câmara (rel. Ministro Aroldo Cedraz) , 2384/2018-TCU-2ª Câmara (rel. Ministro José Múcio Monteiro) , 2014/2018-TCU-2ª Câmara (rel. Ministro Aroldo Cedraz) e 901/2018-TCU-2ª Câmara (rel. Ministro José Múcio Monteiro) .
19. Resta configurada, portanto, a não comprovação da boa e regular aplicação (...) dos recursos federais repassados ao beneficiário por força do Termo de Concessão e Aceitação de Apoio Financeiro a Projeto n. Processo 563548/2010-0, conforme apurado pelo CNPq no exame da prestação de contas apresentada.
Da revelia de André Márcio Araújo Amorim
20.  O art. 22, inciso I, da Lei 8.443/1992 c/c o art. 179, inciso II, do Regimento Interno do TCU (RI/TCU) , estabelecem que as comunicações processuais realizadas pelo Tribunal devem ser feitas mediante carta registrada, com aviso de recebimento dos Correios (AR) que comprove a entrega no endereço do destinatário. 
21.  Observa-se que para a validade da citação, não é necessário que a comunicação processual seja pessoalmente entregue ao destinatário, bastando que o ofício com o AR seja recebido no endereço do responsável, obtido em fonte de dados oficial, a exemplo da base da Receita Federal.
22.  Também não há que se falar em aplicação subsidiária das disposições contidas no Código de Processo Civil, pois a matéria é regulada por normativo específico desta Corte de Contas, editado no exercício de sua competência constitucional. 
23. A validade de tal critério de comunicação processual é referendada pela jurisprudência deste Tribunal, conforme os Acórdão 316/2018-TCU-Plenário (rel. Ministro Vital do Rêgo) ,  5419/2017-TCU-2ª Câmara rel. Ministro Augusto Nardes) , 3.254/2015-TCU-1ª Câmara (rel. Benjamin Zymler) e 1946/2014-TCU-1ª Câmara (rel. Ministro José Múcio Monteiro) . 
24. O entendimento desta Corte de Contas também encontra amparo em deliberação do Plenário do Supremo Tribunal Federal, proferida em sede de agravo regimental em mandado de segurança, MS 25.816 AgR/DF (...) . 
25.  Assim, não há invalidade na notificação feita, porquanto realizada conforme os normativos vigentes, tendo sido o AR (peça 17) referente ao ofício notificatório (peça 16) encaminhado para o endereço do responsável, constantes dos Sistemas Corporativos do TCU (peça 15) , conforme detalhado no parágrafo 12 desta instrução.
26. Regularmente citado, André Márcio Araújo Amorim não compareceu aos autos. Certifica-se, assim, que o responsável não apresentou alegações de defesa nem recolheu o débito a ele atribuído, configurando-se a revelia de que trata o art. 12, § 3º, da Lei 8.443/1992.
27. Nos processos do TCU, a revelia não leva à presunção de que seriam verdadeiras todas as imputações levantadas contra os responsáveis, diferentemente do que ocorre no processo civil, em que a revelia do réu opera a presunção da verdade dos fatos narrados pelo autor. Dessa forma, a avaliação da responsabilidade não pode prescindir da prova existente no processo ou para ele carreada.
28. Configurada a revelia do responsável frente à citação deste Tribunal e inexistindo comprovação da boa e regular aplicação dos recursos transferidos, considerados os elementos existentes nos autos, não resta alternativa senão dar seguimento ao processo, proferindo julgamento sobre os elementos até aqui presentes, que conduzem à irregularidade dessas contas.
29. Em se tratando de processo em que a parte não se manifestou acerca das irregularidades imputadas, não há elementos para que se possa efetivamente aferir e reconhecer a ocorrência de boa-fé na conduta de André Márcio Araújo Amorim. Logo, pode este Tribunal, desde logo, proferir o julgamento de mérito pela irregularidade das contas, conforme combinação dos §§ 2º e 6º do art. 202 do RI/TCU.
30. Esse entendimento está amparado nos Acórdão 1009/2018-TCU-Plenário (rel. Ministro Bruno Dantas) , 309/2017-TCU-Plenário (rel. Ministro Vital do Rêgo) , 2535/2015-TCU-Plenário (rel. Ministro Vital do Rego) , 2.424/2015-TCU-Plenário (rel. Ministro Benjamin Zymler) .
31. Considerando o ilícito acima identificado, a imputação de responsabilidade atende aos pressupostos estabelecidos na jurisprudência desta Corte de Contas. Com efeito, há elementos para individualizar a conduta, o nexo de causalidade entre esta e a irregularidade geradora do dano e está caracterizada a atuação, no mínimo culposa, do responsável, conforme apresentado nos subitens do parágrafo 12 desta instrução. 
32. Assim, com fundamento nos arts. 1º, inciso I, 16, inciso III, alíneas 'b' e 'c', 19 e 23, inciso III, da Lei 8.443/1992, e nos arts. 1º, inciso I, 209, incisos II e III, 210 e 214, inciso III, do RI/TCU, as presentes contas devem serem julgadas irregulares, com a condenação em débito e aplicação da multa prevista no art. 57 da Lei 8.443/1992 c/c o art. 267 do Regimento Interno/TCU, uma vez que o responsável infringiu o disposto nos art. 37, caput, c/c o art. 70, parágrafo único, da Constituição da República Federativa do Brasil; art. 93, do Decreto-lei 200/1967; art. 66, do Decreto 93.872/1986, tendo, pois, cometido atos de gestão com infração à norma legal, que resultaram em dano ao erário.
Não Ocorrência da Prescrição da Pretensão Punitiva
33. Observa-se não ter ocorrido a prescrição da pretensão punitiva por parte do TCU que, nos termos do entendimento firmado no Acórdão 1441/2016-TCU-Plenário (rel. Ministro Benjamin Zymler) , subordina-se ao prazo geral de prescrição indicado no art. 205 do Código Civil, qual seja, dez anos contados a partir da data de ocorrência da irregularidade sancionada, nos termos do art. 189 do Código Civil. A irregularidade discutida nesta TCE ocorreu em 20/4/2011, data do pagamento impugnado mais antigo, portanto há menos de 10 anos do ato que determinou a citação do responsável, ocorrido em 12/8/2020 (peça 14) .
CONCLUSÃO
34. Diante da revelia de André Márcio Araújo Amorim, e inexistindo nos autos elementos que permitam concluir pela ocorrência de boa-fé ou de outros excludentes de culpabilidade nas condutas do responsável, propõe-se que suas contas sejam julgadas irregulares e que seja condenado em débito e multa. 
INFORMAÇÕES ADICIONAIS
35. Informa-se que não há demais processos em tramitação no Tribunal nos quais foi constatada a existência de outros débitos imputáveis ao responsável arrolado nestes autos."
4.	Com base em tais ponderações, a Secex/TCE propõe, em uníssono e de forma sintética: a) considerar o responsável revel, nos termos do art. 12, § 3º, da Lei 8.443/1992; b) julgar irregulares suas contas; c) imputar-lhe o débito apurado nos autos; d) aplicar-lhe a multa prevista no art. 57 da Lei 8.443/1992; e e) remeter cópia do Acórdão que sobrevier ao Ministério Público da União (peças 19, pp. 6/8; 20 e 21) .
5.	O Ministério Público especializado, em parecer da lavra da Procuradora-Geral Cristina Machado da Costa e Silva, anui ao encaminhamento alvitrado pela unidade especializada (peça 22) .
		É o Relatório.

não há.

Procuradora-Geral Cristina Machado da Costa e Silva.

TOMADA DE CONTAS ESPECIAL. TERMO DE CONCESSÃO E ACEITAÇÃO DE APOIO FINANCEIRO A PROJETO. NÃO COMPROVAÇÃO DA BOA E REGULAR APLICAÇÃO DOS RECURSOS. CITAÇÃO. REVELIA. CONTAS IRREGULARES. DÉBITO. MULTA.

TOMADA DE CONTAS ESPECIAL (TCE)

Secretaria de Controle Externo de Tomada de Contas Especial - Secex/TCE.

Em exame a Tomada de Contas Especial instaurada pelo Conselho Nacional de Desenvolvimento Científico e Tecnológico - CNPq em desfavor do Sr. André Márcio Araújo Amorim, tendo por fundamento a não comprovação da boa e regular aplicação dos recursos federais transferidos no âmbito do Termo de Concessão e Aceitação de Apoio Financeiro a Projeto Processo 563548/2010-0, doravante denominado Termo de Apoio a Projeto 563548.
2.	Aquele instrumento, cuja vigência foi de 24/12/2010 a 28/11/2015 e possuía prazo final para prestação de contas em 27/1/2016, teve por objeto a realização do projeto "Reflora em Malpighiales com ênfase no Leste Setentrional Brasileiro" (peça 7, pp. 124/126) .  
3.	No âmbito do Termo de Apoio a Projeto 563548, o responsável recebeu do CNPq a quantia de R$ 91.246,68, incluindo tanto repasses diretos, quanto transferências a bolsistas vinculados ao projeto, conforme comprovantes e memória de cálculo constantes da peça 8 (pp. 3/28 e 58) .
4.	 O Sr. André Márcio Araújo Amorim apresentou a prestação de contas técnica e financeira (peça 7, pp. 199/249) e o CNPq, após analisá-la, pontuou que não havia sido encaminhado o relatório técnico, tendo sido carreadas aos autos apenas cópias dos principais artigos publicados no âmbito do projeto (peça 7, pp. 250/251) . 
5.	O CNPq também destacou, acerca da prestação de contas financeira, que o responsável deveria apresentar novos documentos comprobatórios de despesas e de devolução do valor de R$ 19.200,00 (peça 7, pp. 262/265) . 
6.	O Sr. André Márcio Araújo Amorim foi notificado diversas vezes para sanar as pendências apontadas e, tendo em vista que não o fez, o CNPq instaurou a presente Tomada de Contas Especial (peça 8, pp. 82/88) .
7.	No âmbito deste Tribunal, a Secex/TCE efetuou, por delegação de competência, a citação do responsável pelo débito apontado pelo CNPq em função da não comprovação da boa e regular aplicação dos recursos recebidos no âmbito do Termo de Apoio a Projeto 563548.   
8.	Transcorrido in albis o prazo para a apresentação dos elementos de defesa, a Secex/TCE apresenta proposta de mérito que contempla, em síntese: a) considerar revel o responsável, nos termos do art. 12, § 3º, da Lei 8.443/1992; b) julgar irregulares suas contas; c) imputar-lhe o débito apurado nos autos; d) aplicar-lhe a multa prevista no art. 57 da Lei 8.443/1992; e e) remeter cópia do Acórdão que sobrevier ao Ministério Público da União.
9.	O Ministério Público especializado, em parecer da lavra da Procuradora-Geral Cristina Machado da Costa e Silva, anui ao encaminhamento alvitrado pela unidade técnica.
10.	Perscrutando os autos, verifica-se que o responsável, após encaminhar a prestação de contas do projeto que obteve apoio do CNPq foi demandado a retificá-la, no sentido de apresentar o relatório técnico final, haja vista que somente carreara cópia dos principais artigos publicados (peça 7, pp. 252/261) .
11.	Embora o Sr. André Márcio Araújo Amorim tenha asseverado, por mensagem eletrônica, que enviaria o relatório requisitado pelo CNPq (peça 8, pp. 64/68) , não o fez. 
12.	A obrigação de apresentação do relatório final decorre de previsão expressa do item 5.1, alínea e, da Resolução Normativa CNPq 20/2008 (peça 7, pp. 152/153) :
"5.1 - Compete ao coordenador do projeto: 
 (...) 
e) apresentar ao CNPq o relato¿rio final do projeto e a avaliação do desempenho de cada bolsista, inclusive dos substituídos, ate¿ 60 (sessenta) dias, a contar do término da vigência do projeto. A não apresentação destes documentos acarretara¿ ao coordenador e ao bolsista débito junto ao CNPq, sendo fator impeditivo a novas concessões." 
13.	Em adição, o responsável também foi instado a efetuar a devolução do valor histórico de R$ 13.128,60, atinente a despesas incompatíveis com as regras pertinentes ao auxílio que recebera (itens 1.3 a 1.6, peça 7, pp. 262/263 e 265) . 
14.	Como é cediço, a imposição de comprovar a boa e regular utilização de recursos federais recebidos decorre do ordenamento jurídico, a teor do bloco normativo composto pelas disposições dos arts. 70, parágrafo único, da Constituição Federal, 93 do Decreto-lei 200/1967 e 66 do Decreto 93.872/1986.
15.	E de tal tarefa, o responsável deve se desincumbir por meio de documentação idônea que demonstre o cumprimento do objeto avençado, bem assim o nexo causal entre os gastos havidos e o recurso que recebera do Poder Público Federal.
16.	Nesse sentido, se o Sr. André Márcio Araújo Amorim não logrou êxito em apresentar ao CNPq e tampouco a este Tribunal documentação idônea que demonstrasse, de forma cabal, a correta destinação da verba repassada, cabe julgar irregulares as suas contas.   
17.	Cumpre destacar que o responsável foi regularmente chamado aos autos pela Secex/TCE no endereço constante da base de dados do Sistema CPF da Receita Federal do Brasil, mas optou por permanecer silente, tornando-se revel, nos termos do art. 12, § 3º, da Lei 8.443/1992, o que impõe o prosseguimento do processo. 
18.	Dessarte, devem-se julgar irregulares as contas do Sr. André Márcio Araújo Amorim, imputando-se-lhe o débito apurado nestes autos, sem prejuízo de, diante da gravidade dos fatos narrados, aplicar-lhe a penalidade pecuniária prevista no art. 57 da Lei 8.443/1992.
19.	No que tange à possibilidade de sancionamento do responsável, destaco que o Plenário desta Corte fixou o entendimento de que o Tribunal está subordinado ao prazo decenal de prescrição indicado no art. 205 do Código Civil, contado a partir do fato gerador, e de que o ato que ordenar a citação, a audiência ou oitiva da parte interrompe a prescrição, nos termos do art. 202, inciso I, do Código Civil (Acórdão 1441/2016-TCU-Plenário, relator ministro Benjamin Zymler e redator ministro Walton Alencar Rodrigues) .
20. 	Sobre o dies a quo da contagem do prazo prescricional, esta Corte deliberou, em recente aresto, que: 
Acórdão 2278/2019-TCU-Primeira Câmara (relator ministro-substituto Augusto Sherman)  
"Nos casos de não comprovação da regular aplicação de recursos repassados mediante convênios ou instrumentos similares, a data limite para entrega da prestação de contas final ou a data da efetiva entrega antecipada assinala o marco inicial da contagem do prazo de prescrição da pretensão punitiva do TCU." 
21. 	Uma vez que o prazo final para a apresentação da prestação de contas era o dia 27/1/2016 e o despacho ordinatório da citação do responsável foi exarado em 12/8/2020 (peça 14) , isto é, em prazo inferior a dez anos, resta afastada a prescrição da pretensão punitiva. 
22. 	Oportuno, por fim, com base no § 7° do art. 209 do Regimento Interno/TCU, encaminhar cópia do Acórdão que sobrevier à Procuradoria da República no Estado da Bahia, para a adoção das medidas de sua alçada e ao CNPq, para ciência. 
	Ante o exposto, manifesto-me por que seja adotado o Acórdão que ora submeto a este Colegiado. 
	
T.C.U., Sala das Sessões, em 23 de fevereiro de 2021.
MARCOS BEMQUERER COSTA
Relator